【裁判字號】    89,簡上,389
【裁判日期】    920523
【裁判案由】    拆屋還地
【裁判全文】
臺灣臺北地方法院民事判決  八十九年度簡上字三八九號
    上  訴  人    甲○○
    訴訟代理人    簡維能律師
    複  代理人    陳美華律師
    上  訴  人    參加訴訟人  行政院國軍退除役官兵輔導委員會台北縣榮民服務
                              .
    法定代理人    乙○○
    訴訟代理人    湯應欽律師
    被上訴人      丙○○      住台北縣新店市○○路一四九號
    訴訟代理人    張曼隆律師
    複  代理人    陳長甫律師
右當事人間請求拆屋還地事件，上訴人對於中華民國八十九年三月三十日臺灣臺北地
方法院新店簡易庭八十八年簡字第四七七號第一審判決提起上訴，本院判決如左：
    主  文
上訴駁回。
第二審訴訟費用由上訴人負擔。
    事  實
甲、上訴人方面：
一、聲明：求為判決：(一)原判決廢棄。(二)駁回被上訴人在第一審簡易之訴。
二、陳述：除與原判決記載相同者，茲引用之外，補稱：
  (一)本件系爭房屋於六十三年四月四日即有設籍居住之情事，且延續至上訴人為止，
    是依民法第七百六十九條、第七百七十條、第七百七十二條、第九百四十七條等
    規定，被上訴人已因時效取得系爭土地之地上權，非無權占有。被上訴人之父於
    六十二年間與訴外人徐佩愷、于釗德共同將系爭土地賣與訴外人宋亞峰永遠使用
    ，嗣歷經訴外人林秀英、都陳孟雪及于景瑞等人，嗣于景瑞逝世，系爭建物經台
    北縣榮民服務處公開標售始由上訴人購得，系爭房屋原所有權人係訴外人于景瑞
    ，而上訴人既已受讓系爭房屋，當然包括承受系爭房屋對系爭土地之用益權利。
    被上訴人係在文山合作農場解散清算中，非法取得系爭土地，蓋于景瑞係向被上
    訴人之父購得系爭土地，並已居住占有二十年，農場清算後，于景瑞即應取得所
    分配之土地所有權，然因作業違誤，且被上訴人刻意隱瞞，致于景瑞未分得，由
    被上訴人取得，惟被上訴人之取得系爭土地所有權，乃有不當。
  (二)上訴人係自退輔會購得系爭房屋，並信任該會具有合法權源出售系爭房屋，上訴
    人並不知悉系爭土地之詳細情形，上訴人購得後並未遷入，僅係雇工修繕，系爭
    房屋並無水、電，何來租金之利益？訴外人于景瑞自被上訴人先父手中取得系爭
    土地時，已約定由買主自由使用，賣主絕無任何干涉，且被上訴人亦曾自承其父
    生前將土地交予老榮民蓋屋使用，是被上訴人既已自承將土地交予訴外人于景瑞
    蓋屋使用，卻又執意否認系爭房屋原所有權人為訴外人于景瑞，且否認契約書之
    真正，顯有未洽。上訴人既已取得系爭建物之所有權，其本於所有權使用系爭房
    屋，出租系爭建物並收取租金，即無構成不當得利之行為，被上訴人主張上訴人
    不當得利云云，並不可採。
  (三)被上訴人之被繼承人許書雲於出賣系爭土地時，因處農場存續期間無法辦理權利
    移轉，是以迄未辦理移轉登記，被上訴人現既已概括繼承許書雲之權利，依繼承
    之法律關係，對土地後手之買受人自應付移轉所有權之義務。榮民于景瑞自六十
    四年四月四日價購系爭不動產，迄八十三年三月二十二日逝世，已居住長達二十
    年，與被上訴人毗鄰而居，若非于景瑞有合法權源，被上訴人目睹權益受損，豈
    有不出面主張之理。又系爭契約書係約定「本人住宅後面建築用地」等語，而不
    提及農場所有用地，顯見被上訴人父親生前刻意隱瞞土地權利真相，實際上係以
    所有權人自居，而其所謂「永遠使用」等語，實即係出售所有權之意思。
三、證據：除援用第一審所提證據外，並聲請訊問證人徐佩愷、于釗德、陶金國、宋
    亞峰、林秀英、都陳孟雪、都鎮寰。
乙、被上訴人方面：
一、聲明：求為判決：駁回上訴。
二、陳述：除與原判決記載相同者，茲引用之外，補稱：
  (一)被上訴人確為保證責任台北縣文山合作農場場員，而文山合作農場依法解散清算
    ，被上訴人依解散清算分配取得系爭土地所有權，經地政機關公告期滿，無人提
    出異議後，始登記為所有權人，依土地法第四十三條規定有絕對效力，被上訴人
    為系爭土地所有權人，應無疑問。被上訴人並無任何合法正當權利，竟佔用系爭
    土地，且拒絕拆屋還地，自有不當。文山合作農場章程僅規定場員死亡喪失場員
    資格，並未規定場員資格不得繼承，文山合作農場名下有不動產，該農場為會員
    所組成，會員對農場之不動產在未解散登記前有使用收益之權，在解散後有清算
    分配不動產之權，此場員資格顯然具有財產權性質，依民法規定自得為繼承之標
    的。上訴人復稱其所有系爭房屋係向訴外人于景瑞購得，而于景瑞係向被上訴人
    之父所購，且已在系爭農場居住達二十年之久，於土地清算後，于景瑞應取得分
    配之土地所有權，然因解散程序中于景瑞未受通知，且遺產管理人退輔會亦遭蒙
    蔽，致于景瑞未分得系爭土地，被上訴人不應訴請拆屋還地云云。然查，于景瑞
    並非向被上訴人之父購買系爭土地，又于景瑞亦非文山合作農場場員，于景瑞本
    身即無權佔用系爭土地，上訴人向于景瑞購買系爭房屋，亦屬無權占有。況上訴
    人與退輔會所簽訂之讓渡契約書亦僅載明「讓渡範圍僅限於地上物使用權，不涉
    及他項權利」，足證上訴人所取得者並非土地之權利。
  (二)上訴人於原審所提出之讓渡書三紙均為私文書，被上訴人否認其真正，上訴人迄
    今未舉證證明其真正，所述自無可採。上訴人亦未提出所稱當事人間全部之讓渡
    書或買賣契約書，故無法證明上訴人之前手于景瑞係有權占有系爭土地，況上訴
    人所買受者僅止於系爭建物，並不及於土地，益證上訴人所為抗辯，並無所據。
三、證據：除援用第一審所提證據外，補提土地登記謄本、所有權狀影本、照片一張
    、台北縣新店地政事務所土地複丈成果圖影本等件為證。
    理  由
一、本件被上訴人起訴主張其乃台北縣新店市○○段○○路小段一二一之十四地號之
    土地所有人，上訴人無任何正當權源，竟佔用系爭土地並設屋居住，即門牌號碼
    台北縣新店車子路一五七號，屢經催討，上訴人均未返還，為此訴請上訴人將上
    揭房屋拆除，返還土地予被上訴人，並請求相當於租金之損害賠償等語；上訴人
    則以被上訴人並非系爭土地之所有權人，而係因訴外人「保證責任台北縣文山合
    作農場」解散，經清算分配賸餘財產，始取得系爭土地所有權，而文山合作農場
    本身並未持有土地所有權，文山合作農場場員使用之土地皆係由中國大陸災胞救
    濟總會向地主承租後再撥交予文山合作農使用，是以被上訴人如何能因文山合作
    農場清算而分配得系爭土地，又被上訴人之父親生前已將系爭土地出售予宋亞峰
    ，其後再輾轉售予訴外人于景瑞使用迄今二十餘年，于景瑞逝世後由退輔會任遺
    產管理人，上訴人係自退輔會標購取得系爭土地，自係有權佔有，被上訴人訴請
    拆屋還地，給付相當於租金之損害賠償金，並無理由云云置辯。
二、經查，本件被上訴人為系爭坐落於台北縣新店市○○段○○路小段一二一之十四
    地號之所有人，此部份事實有土地登記謄本在卷可稽，而系爭土地上有上訴人所
    有門牌號碼為台北縣新店市○○路一五七號之建物占用，如附圖所示甲部分（面
    積為五十五平方公尺）之事實，並經原審會同台北縣新店地政事務所派員至現場
    勘驗屬實，並製有勘驗筆錄並繪有複丈成果圖附卷足憑，上揭事實洵堪確認。按
    依土地法所為之登記，有絕對效力，此為土地法第四十三條所明定，而本件被上
    訴人已經登記為系爭土地之所有權人，已經說明如上，本件被上訴人據以主張者
    ，即本於所有權之規定請求排除上訴人之佔有，並請求被上訴人給付相當於租金
    之損害賠償。是本件應探究者，乃上訴人佔有系爭土地是否無合法正當權源？若
    確無合法正當權源，則被上訴人所為上開主張即有理由。若上訴人擁有合法正當
    權源，則被上訴人上開請求即屬無據。依上訴人所辯，其所以具有合法正當權源
    ，乃：被上訴人之父親生前曾將系爭不動產出售予訴外人宋亞峰，而宋亞峰之後
    系爭不動產復輾轉讓售予于景瑞，于景瑞身為榮民，逝世後由退輔會任遺產管理
    人，其即係向退輔會標購取得系爭房屋，並非無權佔有云云。為釐清上訴人上揭
    主張，應審究之重點，厥為：(一)被告丙○○之父親許書雲生前有無與宋亞峰簽訂
    契約書，約定將其位於台北縣新店市○○段○○路小段土地出售與宋亞峰；以及
    ，(二)該契約書中所用之「永遠使用」一詞，是否表示出售土地所有權？抑或約定
    日後取得土地所有權後同意辦理所有權移轉登記？或者，僅係單純出售使用權，
    不及其他？關於系爭契約書之真偽部分，被上訴人辯稱並非其父親生前所親簽，
    上訴人對此並未舉出證據以為證明，然可資質疑者，乃系爭土地自六十二年間起
    歷經宋亞峰、都振寰，嗣再由任普林、于景瑞等人使用系爭土地，被上訴人之父
    親生前均未表示異議，被上訴人亦未曾有何主張，顯見斯時被上訴人父親或有簽
    署系爭契約書，縱未簽署，對於系爭契約書內容亦應有所知悉，始未對緊鄰其住
    宅後方土地之使用者提出任何權利上之請求。然縱係如此推敲，系爭契約書之真
    偽仍未能釐清，蓋系爭契約書上所指之「坐落本人住宅後面建築用地一方讓於宋
    亞峰先生永遠使用」一詞，所謂之「住宅後面建築用地一方」，是否即為被上訴
    人父親許書雲生前所居住之「住宅後土地」？又所謂「住宅後土地」究竟距離多
    遠，範圍多大，單就上開契約書所示，無法得其解答，若該土地距離許書雲住宅
    過遠，與許書雲又有何關係？許書雲又有何權利對與其不相干之土地與他人簽訂
    契約？任何第三人在許書雲不知情之情形下簽署該契約書，亦非絕不可能，是倘
    僅以系爭契約書上有被上訴人父親許書雲之名字列於其上，即謂系爭契約書為被
    上訴人父親許書雲生前所親簽，顯屬率斷！
三、縱認上開契約書確為被上訴人父親許書雲生前所簽，惟仍有下列諸項爭議有待釐
    清：(一)當事人簽訂契約之真意為何？(二)當事人交易標的物為何？茲分論如下：
  (一)系爭「契約書」記載「願將本人住宅後面建築用地一方讓於宋亞峰先生『永遠使
    用』．．．」，所謂「永遠使用」一詞，是否即指出賣「所有權」？系爭土地於
    六十二年間為「保證責任台北縣文山合作農場」所有，八十五年十二月十四日因
    農場解散清算，始將土地分配予各場員，在此之前，場員對於土地並無所有權，
    場員之資格雖可以繼承（或謂有繼承之前例），然所謂土地所有權部分，仍係農
    場所有，場員對於農場並無任何本於土地權利之請求，是在八十五年十二月之前
    ，農場場員根本不知渠等是否可以分配土地，是否可以取得土地所有權，又所謂
    分配時可分配之土地坐落以及範圍若干，可謂毫無概念，是以，六十二年間，以
    斯時場員之認知，渠等根本不可能預見農場將走入清算，場員將可分配土地所有
    權！本於此種主觀上之認知，其等所謂之「永久使用」，根本無拘束任何第三人
    之效力，申言之，亦無拘束農場之效力，亦即缺乏「對世效」，若謂契約當事人
    間所認知者即係出售「土地所有權」，或所謂同意於「將來取得所有權後移轉權
    利」云云，不惟毫無根據，且顯然係「事後諸葛」之論！蓋契約當事人間根本對
    此毫無預見之可能，以六十二年間簽定系爭契約書迄八十五年十二月間文山合作
    農場清算時止，歷經二十餘年，被上訴人父親許書雲當時如何知悉其本人或其子
    嗣日後將取得土地所有權？若斯時當事人有此認知，何以證人陶金國於另案中證
    稱：「我有告訴任普林土地是文山農場的，所以才會用十六萬元的價格買的，如
    果有包括土地不會賣那麼便宜。」（參九十一年七月二十三日被上訴人所提筆錄
    影本）、另林秀英亦稱：（問：你在六十三年十一月二十四日是否將系爭土地、
    建物以十六萬元賣與都陳孟雪？當時之情形如何？）．．．我以十六萬元賣給她
    ，當時土地跟房屋。我有告訴她土地是農場的，我沒有辦法將土地所有權賣給她
    ，當時告訴她只賣房屋的使用居住。」（參本院九十二年一月二十三日準備程序
    筆錄第五頁），足證不僅原契約書簽訂人之間並無移轉土地所有權之意思，即嗣
    後之契約當事人亦均明知並無土地上之任何權利，如此怎可推論原契約當事人有
    移轉土地所有權之合意？又當時系爭土地均為農場所有，斯時在農場土地上既有
    之房屋，固得本於其與農場間之原因關係繼續使用，惟在其上空無一物之土地上
    ，場員得向農場主張何種權利？許書雲又如何能將非其所有之空地售予宋亞峰？
    許書雲對於其並無任何權利存在之土地究能出售何種權利？是可知，許書雲縱曾
    簽訂系爭契約書，其所表明者，僅在「同意忍受」宋亞峰得在緊鄰其住宅後之土
    地上為利用行為，若因此擴張解釋當事人間之本意係出售土地所有權或讓與其他
    某種權利，顯然均屬臆測之詞，無從引據！
  (二)系爭契約書僅記載「願將本人住宅後面建築用地一方讓於宋亞峰先生『永遠使
    用』．．．」，惟究竟「讓與」之土地面積為何？地號為何？六十二年間契約書
    所指之土地，與八十五年十二月間文山合作農場清算分配時所分配之土地是否相
    同？分配之地號、面積，與契約書所指者是否相符，均未見上訴人舉證證明。按
    契約標的物為何乃契約中重要項目，必須當事人對於標的物之所在、規格（面積
    ）、型號（地號）、權利範圍等項目均有所認知且有一致之合意，契約始能謂之
    成立。本件縱認契約當事人斯時確有移轉土地所有權之意，惟關於地號、面積、
    所有權範圍等重要事項並未約定，即認係認為同意將來取得所有權後始為移轉之
    行為，仍應就上開重要事項有意思上之合致，然本件契約書中均未見當事人對此
    重要事項有任何著墨，是如何確定系爭契約書所指之土地即為被上訴人嗣後因文
    山合作農場清算所分得之土地？上訴人對此亦無法舉證證明，由此益證上訴人本
    於所謂被上訴人父親生前所簽訂之契約書請求被上訴人移轉所有權登記云云，並
    不可採。
四、上訴人復指稱其前手于景瑞自六十四年四月四日價購系爭房屋後即佔有使用至今
    ，其係繼受取得，自得主張時效取得地上權云云。惟按主張因時效取得地上權者
    ，須以行使地上權之意思而占有他人之土地，經過一定之期間，始得請求登記為
    地上權人。而占有人在他人土地上有建築物或其他工作物或竹木之原因，或係本
    於所有權之意思或係基於無權占有之意思，或基於越界建築使用，或界址不明致
    誤認他人土地為自己所有，或因不知為他人土地而誤為占有使用，或基於借用之
    意思，不一而足，非必皆以行使地上權之意思而占有，尚不能僅以占有人在他人
    土地上有建築物或其他工作物或竹木之客觀事實，即認占有人主觀上係基於行使
    地上權之意思而占有，上開意旨，有最高法院九十一年度台上字第二二二五號判
    決可資參照。本件上訴人主張時效取得地上權，必須證明其前手于景瑞係以時效
    取得地上權之意思佔有系爭土地，且必須證明其自己亦係本於此一意思繼續佔有
    系爭土地，然上訴人對此均未能舉證證明。況上訴人主張被上訴人之父親生前所
    簽訂之所謂契約書中所指「永遠使用」一詞，其內心真意係出售土地所有權之意
    思，則其後續之後手顯然亦應係本於如斯認知而繼續佔有使用系爭土地，然查證
    人陶金國、林秀英上揭證詞，均明顯表示渠等明知所轉讓者僅為房屋所有權部分
    ，不及土地，是顯然當事人間並非本於取得土地所有權意思而佔有使用系爭土地
    ，即于景瑞之前手亦非以此意思受讓系爭房屋，是上訴人執此為辯，顯非可採。
    又縱認為上訴人之前手于景瑞確係本於時效取得地上權之意思而佔有系爭土地，
    亦須向地政機關為登記，並經地政機關公告相當時日無人表示異議後，其時效取
    得地上權之程序始稱完備，今上訴人均未踐行上開程序，亦未舉證其於本件訴訟
    前，即已主張其已具備時效取得地上權之要件，而已向地政機關聲請為地上權之
    登記，其辯稱時效取得地上權云云，亦屬無據。
五、綜上所述，本件被上訴人本於所有權主張被告應拆屋還地，並給付相當於租金之
    損害賠償金為可採，上訴人所辯均為無可取。再依社會通常之觀念，無權佔有使
    用他人之土地者，將可獲得相當於租金之利益，而致所有人受有損害，是本件被
    上訴人自得依不當得利之法律關係請求上訴人返還相當於租金之利益；而按租用
    基地，建築房屋，其租金以不超過土地申報總價額年息百分之十為限，土地法第
    一百零五條、第九十七條定有明文。查系爭建物為磚造二層樓之建物，室內建材
    老舊，四周有種植樹木，該處位於台北縣新店市○○路，鄰近建物大部分為二層
    樓之老舊磚瓦住宅，屬山坡地保育區之丙種建築用地，附近環境純為住宅，並無
    其他商家等情，有被上訴人提出之周遭環境圖、照片十三幀為證；又系爭土地於
    八十五年十二月之申報地價為三百零四元，有系爭土地之登記謄本在卷可憑，原
    審審酌系爭土地之價值、所處位置、其四周工商繁榮情形及揆諸前揭土地法第一
    百零五條、第九十七條之規定，認為被上訴人請求自八十六年十一月二十八日起
    至返還系爭土地之日止，以該土地之公告現值總價百分之十為計算被告相當於租
    金之不當得利之標準，尚非有據，應以系爭土地申報價額年息百分五為計算之標
    準，始為相當。從而依據上開標準計算，被上訴人請求自八十六年十一月二十八
    日起至返還系爭土地之日止，按年給付原告八百三十六元（３０４×５５×５％
    ），為有理由，應予准許，逾此部分之請求，為無理由，應予駁回。原審本於上
    揭理由，判命上訴人給付如原審判決主文所示之旨，並依聲請宣告假執行及免為
    假執行，於法並無不合。上訴意旨指摘原判決不當，求予廢棄改判，為無理由，
    應予駁回其上訴。
六、據上論結，本件上訴為無理由，依民事訴訟法第四百三十六條之一第三項、第四
    百四十九條第一項、第七十八條，判決如主文。
中      華      民      國    九十二    年      五      月     二十三   日
                                      臺灣臺北地方法院民事第二庭
                                                   審判長法  官  汪漢卿
                                                         法  官  黃雯惠
                                                         法  官  劉素如
右正本證明與原本無異
本判決不得上訴
中      華      民      國    九十二    年      五      月     二十三   日
                                                     法院書記官  王  儀


司法院資訊處製作；財團法人民間司法改革基金會備份。
